臺灣新北地方法院民事裁定　　　　　109年度消債更字第601號
聲　請　人　沈雲謙　


代　理　人　吳柏興律師（法扶律師）
上列當事人聲請消費者債務清理更生事件，本院裁定如下：
    主  文
聲請人沈雲謙自中華民國一一○年十月二十七日上午十時起開始
更生程序。
命司法事務官進行本件更生程序。
    理  由
一、按債務人不能清償債務或有不能清償之虞者，得依本條例所
    定更生或清算程序，清理其債務；債務人無擔保或無優先權
    之本金及利息債務總額未逾新臺幣（下同）1,200 萬元者，
    於法院裁定開始清算程序或宣告破產前，得向法院聲請更生
    。；本條例所稱消費者，係指5 年內未從事營業活動或從事
    小規模營業活動之自然人，前項小規模營業係指營業額平均
    每月20萬元以下者，消費者債務清理條例（下稱消債條例）
    第3 條、第42條第1 項、第2 條第1 項、第2 項分別定有明
    文。又債務人對於金融機構負債務者，在聲請更生或清算前
    ，應向最大債權金融機構請求協商債務清償方案，或向其住
    、居所地之法院或鄉、鎮、市、區調解委員會聲請債務清理
    之調解。債務人為前項請求或聲請，應以書面為之，並提出
    財產及收入狀況說明書、債權人及債務人清冊，及按債權人
    之人數提出繕本或影本，亦為消債條例第151 條第1 項、第
    2 項所明定。再法院開始更生程序之裁定，應載明其年、月
    、日、時，並即時發生效力；法院裁定開始更生或清算程序
    後，得命司法事務官進行更生或清算程序，消債條例第45條
    第1 項、第16條第1 項前段亦定有明文可參。再按消債條例
    第3 條規定，不採現行破產法僅以「不能清償」為聲請破產
    之要件，債務人如具「不能清償之虞」亦可聲請更生或清算
    ，而不必等到陷於「不能清償」之狀態，使債務人得以儘早
    利用更生或清算程序清理債務，重建經濟生活，債權人之權
    益並可受較大之滿足。所謂「不能清償」，指債務人因欠缺
    清償能力，對已屆期之債務，全盤繼續處於不能清償之客觀
    經濟狀態者而言；而「不能清償之虞」，係指依債務人之清
    償能力，就現在或即將到期之債務，有不能清償之蓋然性或
    可能性而言。易言之，債務人之狀態如置之不理，客觀上得
    預見將成為不能清償之情形而言，此將來發生不能清償之事
    實，不必達到高度之確信。至於債務人之清償能力，則包括
    財產、信用及勞力（技術），並不以財產為限，必須三者總
    合加以判斷仍不足以清償債務，始謂欠缺清償能力而成為不
    能清償。債務人之清償能力係處於流動性狀態，聲請時與法
    院裁定時之清償能力未必一致，應以法院裁定時為判斷基準
    時（司法院民事廳民國99年11月29日廳民二字第0990002160
    號第2 屆司法事務官消債問題研討第4 號消費者債務清理條
    例法律問題研審小組研審意見參照）。
二、本件聲請意旨略以：伊因生活消費及以債養債所生之無擔保
    或無優先權之債務總金額大約為1,224,214 元，雖依消債條
    例向永豐商業銀行（下稱永豐銀行）聲請前置協商程序，經
    其提供180期，利率6%，每期還款9,524元之清償方案，惟因
    伊無法負擔，以致調解不成立。又伊於5 年內並未從事營業
    額平均每月20萬元以下之營業活動，復未經法院裁定開始清
    算程序或宣告破產，爰請求本院裁定准予更生等語。
三、經查：
  ㈠本件聲請人主張於消債條例施行後，向最大債權人金融機構
    永豐銀行聲請債務前置調解，經永豐銀行提供180 期，利率
    6%，每期還款9,524 元之清償方案，惟聲請人表示遠超出其
    償債能力，故協商不成立，有民事陳報㈡狀、前置協商不成
    立通知書可證（見臺灣士林地方法院109 年度消債更字第17
    0 號卷，下稱士院更生卷，第53頁、本院109 年度消債更字
    第601 號卷，下稱本院卷，第58頁）。是以，聲請人本件聲
    請更生可否准許，應審究聲請人其現況是否有不能清償債務
    或有不能清償之虞之情事而定。
  ㈡就聲請人之財產與收入狀況，其名下無任何不動產或車輛，
    在台北富邦銀行、華南銀行之存款餘額迄至109 年12月31日
    止分別為USD 0.06元、0 元；另聲請人名下有數筆有效之南
    山人壽保險等節，有聲請人之全國財產稅總歸戶財產查詢清
    單、台北富邦銀行、華南銀行之存簿內頁、保險契約、中華
    民國人壽保險商業同業公會保險業通報作業資訊系統資料查
    詢結果表等件在卷可查（見本院卷，第65頁、67頁至82頁）
    。又聲請人主張其於107 年6 月至107 年8 月任職和德昌股
    份有限公司從事保全工作，每月收入約1 萬元、107 年3 月
    任職約瑟不動產經紀有限公司保全工作，每月收入約為40,1
    00元、107 年10月至108 年12月任職於中工保全股份有限公
    司，每月收入約3 萬元後，短暫失業，直至109 年3 月於財
    團法人軒轅教任職，領取薪資19,141元（已扣除勞健保費用
    ），嗣聲請人於109 年4 月離職，迄至110 年9 月間擔任顧
    問，薪資為32,000元，此外聲請人於109 年6 月至110 年7
    月間斷續領取失業給付共計169,893 元等情，業據聲請人提
    出107 至108 年度綜合所得稅各類所得資料清單、勞工保險
    被保險人投保資料表、銀行存簿內頁、薪資條等件可佐（見
    本院卷第66頁、69頁至74頁、90頁、124 頁至125 頁、131
    頁），並有勞動部勞工保險局110 年9 月15日函文等件在卷
    可參（見本院卷144 頁）。本院審酌上情，認聲請人目前每
    月可處分所得金額，應以任職新工作領取之薪資32,000元計
    算為適當，並據聲請人於本院110 年9 月8 日訊問程序時就
    此表示沒有意見等語。
  ㈢按債務人生活所必需，以最近一年衛生福利部或直轄市政府
    所公告當地區每人每月最低生活費1.2 倍計算其數額並應斟
    酌債務人之其他財產；受扶養者之必要生活費用，準用第一
    項規定計算基準數額，並依債務人依法應負擔扶養義務之比
    例認定之；債務人聲請更生或清算時所提財產及收入狀況說
    明書，其表明每月必要支出之數額，與本條例第64條之2 第
    1 項、第2 項規定之認定標準相符者，毋庸記載原因、種類
    及提出證明文件，消債條例第64條之2 第1 、2 項及消債條
    例施行細則第21條之1 第3 項分別定有明文。查聲請人主張
    每月個人必要生活費用為依政府公告之最低生活費標準定之
    ，核與消債條例第64條之2 所定依新北市政府公告110 年每
    人每月最低生活費15,600元之1.2 倍即18,720元相符，應屬
    合理可採。至聲請人主張已與前配偶離婚，由前配偶扶養未
    子年子女沈○翰（99年生），聲請人則須負擔扶養費8,800
    元，有戶籍謄本在卷可參（見士院更生卷第27頁），堪認沈
    ○翰確有受聲請人扶養之必要，而聲請人主張支出之扶養費
    ，並未逾消債條例第64條之2 第2 項所定受扶養者之必要生
    活費用（即新北市110 年度每人每月最低生活費之1.2 倍）
    經與其他扶養義務人即聲請人前配偶分攤後之數額，亦應屬
    可採。
  ㈣準此，以聲請人每月可處分所得32,000元，扣除每月必要生
    活支出18,720元及扶養費8,800 元後，雖有餘額4,480 元（
    計算式：32,000元－18,720元－8,800 元＝4,480 元），顯
    非可支付最大金融機構提出每月1 期，共分180 期，每月清
    償9,524 元之清償方案，且聲請人所積欠債務總額，暫以全
    體金融機構債權人及資產管理公司於本院陳報之債權額1,29
    8,503 元計算【即：遠東國際商業銀行177,059 元＋聯邦商
    業銀行154,045 元＋華南商業銀行149,304 元＋玉山商業銀
    行110,920 元＋永豐商業銀行185,964 元＋臺灣中小企業銀
    行171,722 元＋花旗（台灣）商業銀行146,352 元＋星展（
    台灣）商業銀行115,127 元＋凱基商業銀行88,010元（未含
    利息）＝1,298,503 元】，以聲請人之財產及收入，並其積
    欠多筆債務之情形以觀，其收入與債務差距過大，堪認其客
    觀上已處於因欠缺清償能力而不足以清償債務之經濟狀態。
    是以，本院依據聲請人現況之財產、勞力及信用等清償能力
    為綜合判斷，聲請人每月之可處分所得扣除其必要生活支出
    後雖有餘額，然其積欠龐大債務並非得短期全數清償完畢，
    則本件足堪認定聲請人應具有消債條例第3 條所規定「債務
    人不能清償債務」之情形。
四、綜上所述，本件聲請人為一般消費者，其有無法清償債務之
    情事，又所負無擔保或無優先權之本金及利息債務總額並未
    逾1,200 萬元，復未經法院裁定開始清算程序或宣告破產，
    並查無消債條例第6 條第3 項、第8 條或第46條各款所定駁
    回更生聲請之事由存在，從而，聲請人本件更生之聲請，洵
    屬有據，應予准許，並命司法事務官進行本件更生程序。
五、至於聲請人於更生程序開始後，應另提出足以為債權人會議
    可決或經法院認為公允之更生方案以供採擇（聲請人應盡所
    能節約支出，並應更加努力工作以增加還款之成數及總金額
    ，以提出合理之更生方案），俾免更生程序進行至依消債條
    例第61條規定應行清算之程度。而司法事務官於進行本件更
    生程序、協助債務人提出更生方案時，應依債務人之薪資變
    化、社會常情及現實環境衡量債務人之償債能力，並酌留其
    生活上應變所需費用，進而協助債務人擬定允當之更生方案
    ，始符消債條例重建債務人經濟生活之立法目的，附此敘明
    。
六、依消債條例第11條第1 項、第45條第1 項、第16條第1 項，
    裁定如主文。
中    華    民    國   110    年    10    月    27    日
                  民事第二庭  法  官  宋泓璟
以上正本係照原本作成。
本件裁定不得抗告。
本裁定已於110 年10 月27日上午10時公告。
中    華    民    國   110    年    10    月    27    日
                              書記官  鄧筱芸